【裁判字號】    96,訴,2670
【裁判日期】    970731
【裁判案由】    損害賠償
【裁判全文】
臺灣臺中地方法院民事判決  96年度訴字第2670號
原      告  甲○○
訴訟代理人  蘇志淵律師
            吳紹貴律師
被      告  乙○○
訴訟代理人  張豐守律師
複代理人    張淑琪律師
上列當事人間請求損害賠償事件，經本院於民國97年6月30日言
詞辯論終結，判決如下：
    主    文
被告應給付原告新臺幣陸萬元，及自民國96年6月28日起，至清
償日止，按年息百分之五計算之利息。
原告其餘之訴駁回。
訴訟費用由被告負擔十分之一；餘由原告負擔。
本判決第一項原告勝訴部分，得假執行；如被告以新台幣陸萬元
為原告預供擔保，得免為假執行。
原告其餘假執行之聲請駁回。
    事實及理由
一、原告主張：被告於民國（下同）95年5月初某日將內容為「
    受文者：甲○○、葉國華，臺端身為本地鎮民代表當責無旁
    貸關心地方子女教育，『一向對公明國中事不關己，本就不
    該原諒，更反而與行政掛鉤【聯手凍結建校，改換專車載送
    ，畢後遂倚去向縣長握手說道謝】，由此說詞謝意足以顯示
    【飼老鼠咬布袋】』，．．『若非為恐擋您財路，何需故意
    悖反民意，在此擁權自重奴欺主之行為』，事證昭然若揭，
    尚未知悔改【還在意圖要連任】，『受害就不能默如寒蟬，
    容您繼續出賣地方，既連空前鉅大近五億新臺幣教育設施，
    都膽敢擅自更換專車，其他自不例外』」之文宣交予訴外人
    白呈玉，再由白呈玉引用上開內容並加註「號外」、「好消
    息」等字樣及加上一人手抓老鼠，另一手持棍子，地上另有
    老鼠之漫畫，印製1500份（下稱系爭文宣）後，於95年5月
    20 日上午，在臺中縣沙鹿鎮公明里及西勢里接續發放1千份
    及5百份完畢。按原告為第18屆台中縣沙鹿鎮鎮民代表選舉
    之候選人，被告於台中縣沙鹿鎮第18屆鎮民代表選舉期間，
    意圖使原告不當選，竟於台中縣沙鹿鎮公明、清泉里、西勢
    里等地散發上開內容不實之文宣予當地民眾，並於圖文中指
    明原告：「．．反而與行政掛鉤，聯手凍結建校，改換專車
    載送，畢後遂倚去向縣長握手說道謝，由此說詞謝意足以顯
    示：飼老鼠咬布袋．．．抗爭當場仍站偎官方．．意圖向官
    方請功，若非為恐擋你財路，何須故意悖於民意，在此擁權
    自重奴欺主之行為．．．容您繼續出賣地方，既連空前鉅大
    近五億新臺幣教育設施，都膽敢擅自更換專車．．．」等文
    字，上開文字皆與事實不符，亦使選民對原告之操守產生誤
    會，而影響人格形象。被告未經查證即以此內容不實之文宣
    貶損原告之名譽，爰依民法第195條第1項規定請求被告賠償
    等語，並聲明：被告應給付原告陸拾萬元及自起訴狀繕本送
    達翌日（即96年6月28日）起，至清償日止，按年息百分之
    五計算之利息。
二、被告則以：原告甲○○為連任兩屆之沙鹿鎮鎮民代表，投身
    公共政治事務多年，並參選95年台中縣沙鹿鎮鎮民代表選舉
    ，而於其提出之競選文宣中記載：「．．．本屆重大建設與
    績效如後：．．．三、公明國中順利建校．．．」，標榜為
    其重要政績之一，此有該文宣資料附於刑事卷可稽。就該文
    宣所涉及之內容，與公共利益有關，當容許民眾提出不同之
    意見評論，以助於選民作成合宜之政治判斷。查被告因認公
    明國中建校，非原告促成，該競選文宣內容失真，故為文駁
    斥，並請原告與其公開對質辯論，限文到7日內回覆等語；
    係對候選人所發表之政見加以回應，並非無端杜撰事實，故
    無意詆毀其名聲，自難認為被告有何惡意散布謠言及傳播不
    實事項之真實惡意。本件台中縣政府自87年開始規劃興建公
    明國中，90年編列建校預算7475萬元，同年8月1日正式設校
    。後來縣長改選，91年10月15日台中縣政府以將來在清泉崗
    基地興建中部機場，噪音問題勢必影響學校教學品質為由，
    暫緩興建公明國中。被告於92年7月間與鄉親組成自救促建
    會，並獲推為會長，多次向台中縣政府陳情，促請建校。92
    年8月7日，在台中縣政府召開公明國中校地替代方案評估協
    調會，決議公明國中未興建前，由沙鹿國中、鹿寮國中編派
    校車，縣府研議編列預算支應。函請民航局瞭解設國際機場
    期程，以確定公明國中建校期程，並繼續請求民航局針對將
    公明國中建校案納入中部國際機場中長期細部整體規劃給予
    明確回覆。其時擔任沙鹿鎮鎮民代表之原告，及訴外人葉國
    華均參與協調會，對於縣府緩建之決議未置一詞，竟都同意
    上開決議。惟被告與其他自救會成員以民用航空局認公明國
    中預定地未來受國際航機噪音影響將在60分貝以下，尚未進
    入各級航空噪音管制區內，影響輕微，可允許建築高度約62
    公尺，不影響建校，乃於92年12月2日率眾前往沙鹿鎮公所
    抗爭，原告也未參與。台中縣政府經地方人士抗爭溝通後，
    始同意建校，於94年加編5831萬元，於93年4月5日舉行動土
    典禮，開始興建，並於95年興建完成等情，為台灣高等法院
    台中分院96年度選上訴字第2586號刑事判決認定屬實。其判
    決理由更指明：原告於公明國中建校出力不多，竟於競選文
    宣中，將公明國中建校列為其重要政績，被告因此心生不平
    ，始撰寫本文等語亦即，被告撰寫本件文宣，係就候選人之
    施政表現加以評論，認為其「對公明國中事不關己」，屬意
    見表達；所評論者為與公眾利益有關之事項；又該文宣指陳
    原告「與行政掛鉤【聯手凍結建校，改換專車載送，畢後遂
    倚去向縣長握手說道謝」，「受害就不能默如寒蟬，容您繼
    續出賣地方，既連空前鉅大近五億新臺幣教育設施，都膽敢
    擅自更換專車，其他自不例外」，已將其評論及所根據之事
    實一併公開陳述，且被告為評論之動機並非以損害原告之名
    譽為唯一目的，應認係合理且應受保護之評論，不問其評論
    是否正確，均不能成立侵權行為損害賠償責任。況依前述刑
    事判決所認定之公明國中建校經過，於台中縣政府91年10
    月15日核定「公明國中新設學校案暫緩興建」時，擔任鎮民
    代表之原告，對此暫緩決定並無異議，亦無積極督促行政機
    關重啟建校計劃之作為。尤其中部國際機場興建對公明國中
    預定地噪音影響輕微，並無暫緩興建之必要，此經刑事判決
    認定屬實，而原告於92年8月7日以沙鹿鎮代表身份出席台中
    縣政府協調會，對於會中決議無限期緩建公明國中，未曾力
    爭反對，僅簽名認可，而接受縣府以交通補助費之權宜措施
    替代建校。且原告在刑事第一審陳稱：「車資補助縣長有同
    意，所以我跟他握手致謝。」等語。故被告在系爭文宣內指
    摘原告「與行政掛鉤」，「聯手凍結建校，改換專車載送，
    畢後遂倚去向縣長握手說道謝」，「連空前鉅大近五億新臺
    幣教育設施，都膽敢擅自更換專車」等語，其目的無非在突
    顯原告身為沙鹿鎮民代表，本應戮力為地方謀福，對於行政
    機關無限期暫緩建校之決策，影響當地學子受教權甚鉅，原
    告竟未堅決表達爭取儘速建校之立場，有負選民所託。」該
    文宣所載，俱有所憑，且與事實經過無違，顯非出於憑空捏
    造或惡意中傷，自難認被告自始出於「真正惡意」。至於公
    明國中之建校預算雖非5億元，然被告為一鄉下老翁，關心
    地方建設，對於建校預算金額，必於街談巷議中，耳聞而來
    ，何能求其得知精確數目？況被告在文宣中僅稱「連空前鉅
    大近5億新臺幣教育設施，都膽敢擅自更換專車」，乃陳述
    原告同意縣府以交通補助費之權宜措施替代建校此一決策為
    不當，既非指稱原告不法侵吞或朋分該補助款，何有貶損原
    告名譽之可言？台灣高等法院台中分院96年度選上訴字第25
    86號刑事判決亦認定被告並非因惡意或重大輕率前提下，且
    有相當理由確信其為真正，本件言論不成立公職人員選舉罷
    免法第92條、刑法第310條第2項之罪，而為被告無罪之判決
    ，已確定在案。又本件文宣內指名原告及訴外人葉國華二名
    鎮民代表，而95年沙鹿鎮鎮民代表選舉結果：葉國華2747
    票，在同選區為最高票，可証此文宣不足影響選舉之結果。
    原告稱其因本件文宣而以些微票數落選云云，並非實在，被
    告否認之。原告未當選，與系爭文宣無相當因果關係，不符
    合損害賠償之要件。綜上所述，本件被告於系爭文宣中所發
    表之言論，係對可受公評之事而為適當評論，其發言乃基於
    相當之証據資料，足以確信該言論之內容為真實，並非故意
    為虛偽不實之陳述，亦非以貶抑原告名譽為目的。縱其使用
    一般社會觀念上之負面言詞，仍應認其行為並不具不法（違
    法）性，而不符侵權行為損害賠償責任之要件。原告請求於
    法不合，請予駁回。退步言之，倘認為原告之請求有理由，
    則按：慰藉金之賠償，須以人格權遭遇侵害，使精神上受有
    痛苦為必要，其核給之標準，固與財產上損害之計算不同，
    然非不可斟酌雙方身分、資力與加害程度及其他各種情形，
    核定相當之數額。最高法院著有51年台上字第223號判例可
    資參照。本件以兩造之身分、地位、經濟能力等情狀，原告
    請求60萬元賠償，顯屬過高，應予酌減等語置辯，並聲明：
    駁回原告之訴，如受不利益之判決，願供擔保請准宣告免為
    假執行。
三、兩造不爭執之事實：
  (一)被告於95年5月初某日將內容為「受文者：甲○○、葉國華
    ，臺端身為本地鎮民代表當責無旁貸關心地方子女教育，『
    一向對公明國中事不關己，本就不該原諒，更反而與行政掛
    鉤【聯手凍結建校，改換專車載送，畢後遂倚去向縣長握手
    說道謝】，由此說詞謝意足以顯示【飼老鼠咬布袋】』，．
    ．『若非為恐擋您財路，何需故意悖反民意，在此擁權自重
    奴欺主之行為』，事證昭然若揭，尚未知悔改【還在意圖要
    連任】，『受害就不能默如寒蟬，容您繼續出賣地方，既連
    空前鉅大近五億新臺幣教育設施，都膽敢擅自更換專車，其
    他自不例外』」之文宣交予訴外人白呈玉，再由白呈玉引用
    上開內容並加註「號外」、「好消息」等字樣及加上一人手
    抓老鼠，另一手持棍子，地上另有老鼠之漫畫，印製1500份
    （下稱系爭文宣）後，於95年5月20日上午，在臺中縣沙鹿
    鎮公明里及西勢里發放1千份及5百份完畢。
  (二)原告以被告有其前述主張之事實，提起告訴，並經檢察官依
    違反選罷法提起公訴，惟案經台灣高等法院台中分院96選上
    訴字第2586號判決被告無罪，並經最高法院97台上1241 號
    裁定駁回台灣高等法院檢察署檢察官之上訴確定。
四、得心證之理由：
    本件原告主張被告製作散發前述號外文宣，其內容對原告人
    格名譽有所貶損，且被告未善加查證，致使原告受有損害，
    被告應負損害賠償之責任，被告則以前詞置辯，經查：
  (一)本件被告於95年5月初某日，有將內容為「受文者：甲○○
    、葉國華，臺端身為本地鎮民代表當責無旁貸關心地方子女
    教育，『一向對公明國中事不關己，本就不該原諒，更反而
    與行政掛鉤【聯手凍結建校，改換專車載送，畢後遂倚去向
    縣長握手說道謝】，由此說詞謝意足以顯示【飼老鼠咬布袋
    】』，．．『若非為恐擋您財路，何需故意悖反民意，在此
    擁權自重奴欺主之行為』，事證昭然若揭，尚未知悔改【還
    在意圖要連任】，『受害就不能默如寒蟬，容您繼續出賣地
    方，既連空前鉅大近五億新臺幣教育設施，都膽敢擅自更換
    專車，其他自不例外』」之文宣交予訴外人白呈玉，再由白
    呈玉引用上開內容並加註「號外」、「好消息」等字樣及加
    上一人手抓老鼠，另一手持棍子，地上另有老鼠之漫畫，印
    製1500份（下稱系爭文宣）後，於95年5月20日上午，在臺
    中縣沙鹿鎮公明里及西勢里發放1千份及5百份完畢之事實，
    為兩造所不爭執，並有上開宣傳單1份及被告手寫上開內容
    之文件1份，在卷可稽，自堪信為真實。
  (二)按名譽權之侵害非即與刑法之誹謗罪相同，名譽為人格之社
    會評價，名譽有無受損害，應以社會上對個人評價是否貶損
    作為判斷之依據，苟其行為足以使他人在社會上之評價貶損
    ，不論故意或過失均可構成侵權行為，與刑法誹謗罪之構成
    要件不同。倘行為人所述事實足以貶損他人之社會評價而侵
    害他人名譽，而行為人未能證明所陳述事實為真，縱令所述
    事實係轉述他人之陳述，如明知他人轉述之事實為虛偽或未
    經相當查證即公然轉述該虛偽之事實，而構成故意或過失侵
    害他人之名譽，仍應負侵權行為損害賠償責任。（最高法院
    96年度台上字第793號判決參照。）查：審諸卷附之宣傳單
    1份及被告手寫上開內容之文件1份，其內容記載：「受文者
    ：原告、訴外人葉國華，臺端（指原告）身為本地鎮民代表
    當責無旁貸關心地方子女教育，一向對公明國中事不關己，
    本就不該原諒，更反而與行政掛鉤【聯手凍結建校，改換專
    車載送，畢後遂倚去向縣長握手說道謝】，由此說詞謝意足
    以顯示【飼老鼠咬布袋】，．．若非為恐擋您財路，何需故
    意悖反民意，在此擁權自重奴欺主之行為，事證昭然若揭，
    尚未知悔改【還在意圖要連任】，受害就不能默如寒蟬，容
    您繼續出賣地方，既連空前鉅大近5億新臺幣教育設施，都
    膽敢擅自更換專車，其他自不例外」等文字，並加註「號外
    」、「好消息」等字樣，且於其側加上一人手抓老鼠，另一
    手持棍子，地上另有老鼠之漫畫，該文宣本意即在指責原告
    身為地方代表，竟未為地方爭取建校利益，竟恐自己財路被
    擋，而順從上級首長（即縣長）之意見，同意凍結建校，改
    以專車載送在地學子，並直指原告此一行為悖於民意，如奴
    欺主（即選民），並以在地人民選任原告擔任民意代表，有
    如養老鼠咬自己咬布袋，將原告比諭為不知感恩圖報之鼠輩
    ，專為私利而不顧人民利益，是系爭文宣將原告比諭成只求
    私利，而不知感恩圖報之鼠輩，衡諸原告案發時為一地方鎮
    民代表，且時值鎮民代表選舉，此一文宣在一般不明究理之
    人民閱覽後，對原告自生不良觀感，對原告之誠信人格自產
    生不信任感，客觀上對原告一般社會評價有眨損之情事，應
    可認定。
  (三)又被告前述散發系爭文宣之行為，雖經刑事法院認定其主觀
    上是計對公明國中建校一節，與原告宣傳政蹟內容不符而予
    評論，並無毀原告之犯意，與刑法毀謗罪處罰故意行為人之
    要件不符，而予以無罪諭知，已如前述，惟系爭文宣之內容
    ，一般人閱覽後，會對原告自生不良觀感，對原告之誠信人
    格產生不信任感，客觀上對原告之一般社會評價有眨損之情
    事，亦如前述，被告自難諉為不知，是被告於評論時本應注
    意其尺度，就事論事，而勿就個人社會評價予以貶抑，是被
    告就其散發之文宣內容，應注意不得貶損他人名譽，且該注
    意義務為被告所能注意，應可認定，再者，被告為文宣散發
    前，固有發函予原告，惟原告於收悉函文後，知該文宣不妥
    有損其名譽，乃委請律師回函告知被告文宣評論內容不實，
    有損原告個人聲譽，請勿散發，此亦有原告提出林麗麗律師
    事務所95年4月20日（95）律麗字第950420號函1份、回執1
    份，在卷可參，被告否認有收悉該律師函，自無可採。又被
    告就原告有為自己財路而與行政機關阻擋建校一節，未能舉
    證證明，而被告散發系爭文宣前，既經原告告知系爭文宣內
    容不符事實，且其散發系爭文宣予一般人閱覽，有貶損原告
    人格評價，被告未經詳實查證，仍執意散發予一般民眾閱覽
    ，致原告名譽受損，是被告有應注意散發文宣不應損及他人
    名譽之注意義務，且能注意而不注意，並進而違反其注義義
    務以散發系爭文宣致使原告名譽受損之事實存在，自堪認定
    。是原告主張被告散發系爭文宣，有貶損原告一般社會人格
    評價，致原告名譽權受損，應負損害賠償責任，應可採信。
  (四)按因故意或過失，不法侵害他人之權利者，負損害賠償責任
    。又不法侵害他人之身體、健康、名譽、自由、信用、隱私
    、貞操，或不法侵害其他人格法益而情節重大者，被害人雖
    非財產上之損害，亦得請求賠償相當之金額。民法第184條
    第1項前段、第195條第1項前段分別定有明文，本件被告以
    散發系爭文宣之行為過失損害原告之名譽，其不法行為與原
    告所受損害間，復有相當因果關係，則被告自應對原告負侵
    權行為之損害賠償責任。復按原告受侵害時擔任鎮民代表，
    被告以文宣諭指原告為只求私利，而不知感恩圖報之鼠輩，
    原告因被告之侵權行為，身心自受打擊而痛苦，則原告訴請
    被告賠償非財產上之精神慰撫金，自屬有據。爰審酌原告受
    侵害時為鎮民代表、國民中學畢業，94年度薪資所得81萬57
    77元，有價值259萬1808元之土地、建物各1筆（參原告提附
    卷之畢業證書1份、94年度扣繳憑單1份、原告財產歸戶資料
    1份），被告年紀為82歲、沒有工作收入，有房屋3棟、土地
    10筆價值約3444萬6648元（參卷附被告財產歸戶資料1份）
    等上開兩造之教育程度、身分地位、經濟狀況、本件被告加
    害情形、原告所受痛苦等一切情狀，認原告此部分所得請求
    之精神慰撫金以6萬元為適當，逾此數額範圍之請求，尚非
    相當。
五、綜上所述，原告本於侵權行為之法律關係，請求被告給付
    5萬元及自起訴狀繕本送達之翌日即96年6月28日，按年息百
    分之5計算之利息，為有理由，予以准許；逾上開範圍之請
    求，則屬無據，應予駁回。又原告勝訴部分，因所命給付之
    金額未逾50萬元，應依職權宣告假執行，被告陳明願供擔保
    請准宣告免為假執行，經核無不符，爰酌定相當擔保金額併
    准許之。至於原告敗訴部分，其假執行之聲請，失所附麗，
    應併駁回之。
六、本件事證已臻明確，兩造其餘主張及舉證，核與判決結果無
    影響，爰不逐一論述。
七、訴訟費用負擔及假執行之依據：民事訴訟法第79條、第389
    條第1項、第392條第2項、第3項。
中    華    民    國    97    年    7    月    31    日
                  民事第二庭    法  官  涂秀玲
正本係照原本作成。
如對本判決上訴，須於判決送達後20日內向本院提出上訴狀。
中    華    民    國    97    年    7    月    31    日
                                書記官


司法院資訊處製作；財團法人民間司法改革基金會備份。
